ACORDAO-COMPLETO-2525277

ACÓRDÃO 3617/2022 ATA 22/2022 - PRIMEIRA CÂMARA

VISTOS, relatados e discutidos estes autos de ato de aposentadoria submetido à apreciação deste Tribunal para fins de registro, nos termos do inc. III do art. 71 da Constituição Federal de 1988, ato esse cadastrado e disponibilizado ao TCU por intermédio do Sistema e-Pessoal, na forma dos arts. 2º e 4º da Instrução Normativa TCU 78/2018,
ACORDAM os Ministros do Tribunal de Contas da União, reunidos em Sessão da 1ª Câmara, diante das razões expostas pelo Relator, em:
9.1. considerar ilegal o ato constante da peça 2 (ato nº 35424/2020) , relativo à concessão inicial da aposentadoria de Edilamar de Sa Sousa, negando-lhe o registro correspondente, nos termos do § 1º do art. 260 do Regimento Interno desta Corte de Contas;
9.2. dispensar a devolução dos valores indevidamente recebidos até a data da ciência deste Acórdão, com base no Enunciado 106 da Súmula da Jurisprudência do TCU;
9.3. determinar ao órgão de origem que:
9.3.1. comunique à interessada o inteiro teor deste Acórdão, com fundamento nos arts. 71, inciso IX, da Constituição Federal e 262 do Regimento Interno desta Corte de Contas, no prazo de 15 (quinze) dias, contados a partir da ciência da presente deliberação, e, após, faça cessar os pagamentos decorrentes dos atos ora impugnados, sob pena de responsabilidade solidária da autoridade administrativa omissa; 
9.3.2. alerte a Sra. Edilamar de Sa Sousa no sentido de que o efeito suspensivo proveniente da interposição de eventuais recursos, caso não providos, não a exime da devolução dos valores indevidamente percebidos após a notificação;
9.3.3. envie a esta Corte de Contas, no prazo de 30 (trinta) dias, por cópia, comprovante de que a interessada teve ciência desta deliberação;
9.3.4. suprima os índices de reajuste aplicados à vantagem de "quintos/décimos" com base na Lei 13.302/2016;
9.3.5. após a adoção da providência referida no item precedente, promova o destaque da (s) parcela (s) de quintos incorporada (s) pelo exercício de funções comissionadas entre 8/4/1998 e 4/9/2001, transformando-a (s) em "Parcela Compensatória" a ser absorvida por quaisquer reajustes futuros, consoante modulação estabelecida pelo STF no âmbito do RE 638.115/CE, comunicando a este Tribunal as providências adotadas, a teor dos arts. 262, caput, do Regimento Interno e 8º, caput, da Resolução 206/2007, a não ser que devidamente demonstrado que a rubrica está amparada por decisão judicial transitada em julgado;
9.3.6. emita novo ato de aposentadoria, livre das irregularidades apontadas, submetendo-o ao TCU, no prazo de trinta dias, consoante os arts. 262, § 2º, do Regimento Interno do TCU e 19, § 3º, da Instrução Normativa TCU 78/2018;
9.4. determinar à Sefip que:
9.4.1. verifique a implementação das medidas determinadas nos itens 9.3.1 a 9.3.6 supra;
9.4.2. arquive os presentes autos, cumpridos os termos deste acórdão.

Pessoal. Atos de Aposentadoria da unidade emissora Senado Federal

Primeira Câmara

Senado Federal.

3. Interessada: Edilamar de Sa Sousa, CPF XXX.191.303-XX.

13.1. Ministros presentes: Benjamin Zymler (na Presidência) e Vital do Rêgo.
13.2. Ministro-Substituto convocado: Augusto Sherman Cavalcanti (Relator).

AUGUSTO SHERMAN

Cuidam os autos de ato de aposentadoria submetido à apreciação deste Tribunal para fins de registro, nos termos do inc. III do art. 71 da Constituição Federal de 1988, ato esse cadastrado e disponibilizado ao TCU por intermédio do Sistema e-Pessoal, na forma dos arts. 2º e 4º da Instrução Normativa TCU 78/2018.
2.	A unidade técnica, ao analisar os fundamentos legais da concessão, bem como as informações prestadas pelo órgão do controle interno, lavrou a instrução constante da peça 11, adiante parcialmente transcrita, com eventuais ajustes de forma:
"INTRODUÇÃO
1. Trata-se de ato de aposentadoria, submetido, para fins de registro, à apreciação do Tribunal de Contas da União (TCU) , de acordo com o art. 71, inciso III, da Constituição Federal. O ato foi cadastrado e disponibilizado ao TCU por intermédio do Sistema e-Pessoal, na forma do art. 2º e 4º da Instrução Normativa TCU 78/2018.
HISTÓRICO
2. O presente ato foi instruído por esta Unidade Técnica em dezembro/2020, nos termos de peça 4, com proposta de ilegalidade do ato.
3. Ato contínuo, o MPTCU apontou a existência de contradição na referida instrução e apontou que esta Unidade Técnica não analisou o que foi exposto no parecer do controle interno no que se refere à contagem dos décimos (peça 7) .
4. Após, o Ministro-Relator, com base no parecer do MPTCU, determinou a restituição dos autos à Sefip para nova análise, nos termos propostos pelo MPTCU (peça 8) .
EXAME TÉCNICO
5. De fato, há erro na instrução anexada à peça 4. Após nova análise, reitera-se que é ilegal a incorporação de quintos após 8/4/1998, devendo-se, no entanto, observar a modulação dos efeitos do RE 638.115/CE. A jurisprudência desta Corte se firmou no sentido de que é irregular o pagamento de parcelas de quintos/décimos incorporadas relativas ao período 8/4/1998 a 4/9/2001 ainda que a incorporação tenha sido assegurada por decisão judicial transitada em julgado (Acórdão 2737/2019-TCU-Segunda Câmara, de relatoria do Ministro Raimundo Carreiro) . No caso em análise, por ter sido concedido com base em decisão administrativa, a vantagem deve ser transformada em 'parcela complementar', a ser absorvida por reajustes futuros. 
6. No que tange ao valor da incorporação, conforme destaque feito pelo Controle Interno, ressalta-se que é devido, levando-se em conta a contagem do exercício de função até 4/9/2001, o valor relativo à incorporação de 8/10 (4/5) de FC-06 e 2/10 (1/5) de FC-05, e não de 10/10 (5/5) de FC-06 como consta do ato, 
CONCLUSÃO
7. A abrangência e a profundidade das verificações levadas a efeito fundamentam convicção de que o ato 35424/2020 pode ser apreciado pela ilegalidade, em razão das irregularidades apontadas. 
8. O aludido ato deu entrada neste Tribunal há menos de cinco anos, não sendo aplicável, portanto, o procedimento de contraditório e ampla defesa determinado pelo Acórdão 587/2011-TCU-Plenário, de relatoria do Ministro Valmir Campelo.
PROPOSTA DE ENCAMINHAMENTO
9. Ante o exposto, com fundamento no art. 71, inciso III, da Constituição Federal, no art. 1º, inciso V, e art. 39, incisos I e II, da Lei 8.443/1992, no art. 260 do Regimento Interno do Tribunal de Contas da União, propõe-se:
9.1. Considerar ILEGAL e recusar registro do ato inicial de Aposentadoria de EDILAMAR DE SÁ SOUSA do quadro de pessoal do órgão/entidade Senado Federal, com base nos arts. 71, inciso III, da Constituição Federal, 1º, inciso V, e 39, inciso II, da Lei 8.443/1992 e 260, § 1º, do Regimento Interno.
9.2. Com fulcro no art. 262, caput, do Regimento Interno deste Tribunal, determinar ao órgão/entidade Senado Federal que:
9.2.1. dispense a devolução dos valores indevidamente recebidos de boa-fé até a data da ciência do órgão/entidade Senado Federal, do acórdão que vier a ser proferido, com base no Enunciado 106 da Súmula da Jurisprudência do TCU.
9.2.2. dê ciência, no prazo de quinze dias, contados da notificação, do inteiro teor desta deliberação à interessada, alertando-a de que o efeito suspensivo proveniente da interposição de eventuais recursos junto ao TCU não o exime da devolução dos valores percebidos indevidamente, caso o recurso não seja provido.
9.2.3. informe o teor do acórdão que vier a ser prolatado, encaminhando ao TCU, no prazo de trinta dias, comprovante da data de ciência pela interessada, nos termos do art. 4º, § 3º, da Resolução TCU 170/2004.
9.2.4. promova, no prazo de 30 (trinta) dias, o destaque da parcela de quintos incorporada com amparo em funções comissionadas exercidas entre 8/4/1998 a 4/9/2001 e transforme-a em 'Parcela Compensatória' a ser absorvida por quaisquer reajustes futuros, consoante decidido pelo STF no RE 638.115/CE."
3.	Em seu pronunciamento regimental, o Ministério Público junto a esta Casa, neste ato representado pelo Procurador Marinus Eduardo de Vries Marsico, manifestou sua concordância com as conclusões e propostas da unidade técnica (peça 13) .
É o relatório.

não há.

Procurador Marinus Eduardo de Vries Marsico.

PESSOAL. APOSENTADORIA. INCLUSÃO NOS PROVENTOS DA VANTAGEM DE QUINTOS/DÉCIMOS DECORRENTES DO EXERCÍCIO DE FUNÇÕES COMISSIONADAS EM PERÍODOS POSTERIORES A 8/4/1998. METODOLOGIA INCORRETA PARA O CÁLCULO DE QUINTOS/DÉCIMOS COM BASE NO PARECER ADVOSF 253/1998. ATUALIZAÇÃO IRREGULAR DAS PARCELAS DECORRENTES DA INCORPORAÇÃO DE QUINTOS. ILEGALIDADE E NEGATIVA DO CORRESPONDENTE REGISTRO. DETERMINAÇÕES. CIÊNCIA.

APOSENTADORIA (APOS)

Tratam os autos de ato de aposentadoria submetido à apreciação deste Tribunal para fins de registro, nos termos do inc. III do art. 71 da Constituição Federal de 1988, ato esse cadastrado e disponibilizado ao TCU por intermédio do Sistema e-Pessoal, na forma dos arts. 2º e 4º da Instrução Normativa TCU 78/2018.
2.	Desde logo, consigno alinhar-me às conclusões das instâncias que me precederam, incorporando suas análises às minhas razões de decidir, quanto a considerar presentes irregularidades, suficientes para ensejar sua ilegalidade, no ato de concessão inicial de aposentadoria a Edilamar de Sa Sousa, no que tange à utilização de critério inadequado para a contagem de quintos/décimos e da incorporação de tal vantagem após a edição da Lei 9.624/1998.
3.	No que refere à incorporação de "quintos" após a edição da Lei 9.624/1998, igualmente acompanho as conclusões da Sefip e do MP/TCU quanto à sua irregularidade, por falta de fundamento legal, conforme entendimento explicitado pelo Supremo Tribunal Federal no âmbito do RE 638.115/CE. No entanto, foi também o STF que, ao examinar embargos declaratórios opostos ao referido decisum, modulou seus efeitos para, primeiro, autorizar a continuidade do pagamento da parcela incorporada por força de decisão judicial passada em julgado, sem absorção e, segundo, no que tange ao pagamento dessa rubrica mediante decisão judicial não transitada em julgado ou por medida administrativa, estabelecer que aqueles que continuam recebendo a parcela questionada tenham o pagamento mantido até sua absorção integral por quaisquer reajustes futuros concedidos aos servidores.
4.	É certo que, em todas as hipóteses de atos em que identificada tal vantagem, a atuação deste Tribunal é no sentido de considerar a ocorrência suficiente, de per si, para justificar a apreciação do ato pela ilegalidade, com a negativa de registro. Sua atuação distingue-se, no entanto, em relação ao encaminhamento acessório de determinar a conversão da correspondente VPNI em parcela compensatória, a ser absorvida por quaisquer reajustes e reestruturações de carreira supervenientes, somente presente quando a incorporação do benefício decorrer de decisão judicial não transitada em julgada ou de decisão administrativa (consoante se pode verificar, apenas para citar alguns poucos precedentes, os Acórdãos da 1ª Câmara 1739/2021, Relator Ministro Benjamin Zymler, 1752/2021, Relator Ministro Jorge Oliveira, 1781/2021, Relator Ministro Walton Alencar Rodrigues; e os Acórdãos da 2ª Câmara 2166/2021, Relator  Ministro Augusto Nardes, 3051/2021, Relator Ministro André Luís de Carvalho, 3673/2021, Relator Ministro Raimundo Carreiro) . No caso específico do ato examinado, não há comprovação de que o direito à incorporação de quintos até 2001 por parte de Edilamar de Sa Sousa decorra de decisão judicial transitada em julgado, cabendo, portanto, determinação com vistas à adequação da parcela à modulação estabelecida pelo STF no âmbito do RE 638.115, a não ser que demonstrada tal condição.
5.	Além disso e conforme também sinalizado pela unidade instrutiva, constata-se a adoção de metodologia incorreta para a incorporação de quintos/décimos, ao considerar-se como marco inicial de contagem a designação para a função de confiança de nível mais elevado, em vez de fazê-lo a partir da primeira designação para funções comissionadas, conforme definido pela Lei 8.911/1994 e explicitado por este Tribunal em sede de resposta a Consulta por intermédio do Acórdão 2285/2007-TCU-Plenário (tal como indicado por esta Corte de Contas, apenas para citar alguns exemplos, por ocasião dos Acórdãos da 1ª Câmara 41/2021, Relator Ministro Vital do Rêgo, 1736/2021, Relator  Ministro Benjamin Zymler, 4806/2021, Relator Ministro-Substituto Weder de Oliveira; e os Acórdãos da 2ª Câmara 13963/2020, Relatora Ministra Ana Arraes, 2998/2021, Relator Ministro Aroldo Cedraz, 4656/2021, Relator Ministro Bruno Dantas) . Caso adotada a metodologia apropriada e ainda que levando em conta a data-limite de 4/9/2001, a servidora deveria receber VPNI de 8/10 (4/5) de FC-06 e 2/10 (1/5) de FC-05, em vez de 10/10 (5/5) de FC-06 como constou do ato examinado.
6.	Ainda que a unidade técnica não haja consignado alerta a esse respeito, constatei que o valor de quintos nos proventos da interessada sofreu reajustes indevidos, ao arrepio da lei, consoante demonstrado no quadro a seguir:
Edilamar de Sa Sousa - Valores da VPNI atinente a quintos
	Em março/2017[footnoteRef:2] [2:  Primeira folha de pagamento disponível para a interessada no Sistema e-Pessoal.] 
	Em março/2018
	Em março/2019

	R$ 6.318,89[footnoteRef:3]   [3:  Nos contracheques da interessada, a rubrica em questão é usualmente representada pelos verbetes "160 - VPNI (Função Comissionada) ", "161 - VPNI (GAL) " e "162 - VPNI (PL) ".] 
	R$ 6.622,26
	R$ 6.920,39

	[footnoteRef:4] [4:  No caso específico do ato examinado, como a posição da ficha financeira informada no ato é de 12/2014 e o contracheque mais antigo da interessada disponibilizado no e-Pessoal é o de 03/2017, não foi possível aqui explicitar os reajustes anteriores. No entanto, a perfeita coincidência das duas outras atualizações demonstradas com os índices fixados no art. 1º da Lei 13.302/2016 já comprova sua aplicação.] 
	Aumento de 4,8% em relação a março de 2017
	Aumento de 4,5% em relação a março de 2018

		Fonte: Sistema e-Pessoal. 
7.	Dentro desse contexto, verifico que o Senado Federal aplicou, aos quintos referidos, os reajustes concedidos pelo art. 1º da Lei 13.302/2016.
8.	No entanto, os "quintos/décimos" incorporados foram transformados em VPNI pela Lei 9.527/1997 e, nos termos do art. 15, § 1º daquele normativo, somente deveriam, salvo previsão legal em contrário, ser objeto dos reajustes gerais, categoria em que não se enquadram aqueles previstos pela Lei 13.302/2016 (diferentemente, por exemplo, dos casos das Leis 10.331/2001 e 10.697/2003) , igualmente não se verificando que referido instrumento contenha disposição expressa de que os reajustes nele estabelecidos devam alcançar a VPNI de quintos/décimos.
9.	Vale mencionar que a jurisprudência do Superior Tribunal de Justiça - STJ é no sentido de que os quintos incorporados até a edição da Lei 9.527/97 devem ser atualizados de acordo com os critérios adotados para a revisão geral da remuneração dos servidores públicos federais (vide, e.g., EDcl no AgInt no RECURSO ESPECIAL Nº 1.516.357 - RS. Relator: Ministro Mauro Campbell Marques, julgado em 21/6/2018) .
10.	Dessa forma, a regularização do ato também dependerá de que o Senado Federal suprima, da VPNI correspondente aos "quintos/décimos" incorporados, os índices de reajustes aplicados com base na Lei 13.302/2016.
11.	Assim, o ato de aposentadoria constante da peça 2 não poderá prosperar nos moldes em que concedido, sem prejuízo de que novo ato, livre das irregularidades apontadas, seja encaminhado ao Tribunal para oportuna deliberação.
12.	De todo modo, considerando tratarem-se de ilegalidades relacionadas a processo de concessão, perfilho o entendimento de que o julgamento proposto não implica a obrigatoriedade de ressarcimento das importâncias indevidamente recebidas de boa-fé, até a data do conhecimento desta deliberação, razão pela qual julgo aplicável o Enunciado 106 da Súmula de Jurisprudência deste Tribunal.
13.	Ressalto que o ato de aposentadoria constante destes autos foi disponibilizado ao TCU há menos de 5 (cinco) anos, não lhe sendo aplicável, assim, a nova orientação do STF consubstanciada no RE 636.553/RS.
	Diante do exposto, ao acolher, com o acréscimo acima explicitado atinente ao reajuste indevido das parcelas de quintos/décimos, as propostas alvitradas pela unidade técnica instrutiva, com que se pôs de acordo o representante do Ministério Público, manifesto-me por que o Tribunal aprove o Acórdão que ora submeto à deliberação deste Colegiado.
TCU, Sala das Sessões, em 5 de julho de 2022.
AUGUSTO SHERMAN CAVALCANTI 
Relator